臺灣彰化地方法院民事判決　100年度訴字第117號
原　　　告　黃 阿 梅
被　　　告　吳 進 昆
被　　　告　黃 松 田
訴訟代理人　黃 明 雄
被　　　告　黃陳秀潤
訴訟代理人　林 伸 全　律師
訴訟代理人　柯 俊 成
上列當事人間請求分割共有物事件，本院於民國100年7月13日言
詞辯論終結，判決如下：
    主      文
兩造共有坐落彰化縣和美鎮○○○段塗厝厝小段775 地號、田、
面積7878平方公尺土地，應分割為如附圖二即彰化縣和美地政事
務所民國100年5月30日土地複丈成果圖所示：編號Ａ部分、面積
2,626平方公尺，由被告吳進昆取得；編號Ｂ部分、面積2,626平
方公尺，由原告取得； 編號Ｃ部分面積875平方公尺，由被告黃
陳秀潤取得； 編號Ｄ部分面積1,751平方公尺，由被告黃松田取
得。
訴訟費用由被告吳進昆負擔3分1，被告黃松田負擔9分之2，被告
黃陳秀潤負擔9分之1，餘由原告負擔。
    事實及理由
一、原告主張：坐落彰化縣和美鎮○○○段塗厝厝小段775 地號
    、地目田、面積7878平方公尺土地，為兩造共有，應有部分
    原告及被告吳進昆均為3分之1，被告黃松田為9分之2，被告
    黃陳秀潤為9分之1。兩造間就該筆土地並無不分割期限之約
    定，亦無依物之使用目的不能分割之情形，惟無法協議為分
    割等情，為此訴請依如附圖一所示方法裁判分割。
二、被告之抗辯
  1.被告吳進昆、黃松田均表示同意按如附圖二即彰化縣和美地
    政事務所民國100年5月30日土地複丈成果圖所示之方法為分
    割。被告黃松田並稱：伊雖未於前開土地上營造建物，若依
    原告及被告黃陳秀潤主張之方案，勢必損及分割後伊就分得
    土地之利用及耕作出入之便，故伊分得部分臨路面寬應有六
    公尺等語。
  2.被告黃陳秀潤則陳稱：請按如附圖三即彰化縣和美地政事務
    所100年6月28日土地複丈成果圖所示方案為分割，該方案編
    號Ｃ部分土地上，現有被告之夫黃松竹所有之建物二棟（門
    牌號碼為彰新路6段161號），其右側建物旁之空地有多年前
    被告所搭蓋預備供建築房屋之鐵架。另系爭共有土地為特定
    農業區農牧用地，該方案編號Ｄ部分現況種植水稻，無人居
    住，如於編號Ｃ、Ｄ之間留設聯外道路，應以可作為編號Ｄ
    土地所有人之農業機具設備出入使用為已足，以免形成土地
    之浪費，而一般農業機具寬度並未超過2.50公尺，故編號Ｄ
    部分所留設道路面寬為2.50公尺，應屬合理，至於原告主張
    附圖一之方案，伊不同意等情。
三、原告主張之前揭事實，所有所提土地登記謄本、地籍圖謄本
    為證，並為被告所不爭執，堪信為真實。茲兩造既無法協議
    為分割，原告因而請求裁判為分割，依民法第823條第1項之
    規定，即屬正當，應予准許。
四、查上開土地，地目田，使用分區及使用地類別為特定農業區
    農牧用地，屬農業發展條例第3 條第11款規定之耕地，且自
    該條例89年1月4日修正施行前即為共有，地形呈東西狹長狀
    ，東側臨路（彰新路），目前有原告所有之一層鐵架造建物
    、訴外人黃金龍（即原告配偶）、黃經緯（即原告之姪）所
    有之二層加強磚造樓房、訴外人黃坤山（即原告之公公）所
    有之磚造鐵皮烘乾機房及訴外人黃松竹（被告黃陳秀潤配偶
    ）所有之二層加強磚造樓房坐落其上，其餘大部分由各共有
    人分別耕種使用之事實，有原告所提土地登記謄本、地籍圖
    謄本、自用農舍使用執照影本在卷為證，並經本院會同彰化
    縣和美地政事務所勘測屬實，分別製有勘驗筆錄及如附圖四
    所示100年4月20日土地複丈成果圖可稽，被告對此亦無爭執
    ，堪認為真實。
五、被告吳進昆所占用耕作者，略如附圖二即彰化縣和美地政事
    務所100年5月30日土地複丈成果圖編號Ａ部分所示，其表示
    欲分得該部分土地，原告及其他被告黃松田、黃陳秀潤亦均
    表同意，該部分當應分歸被告吳進昆取得。其餘部分，原告
    主張按如附圖一所示方案分割，並稱該方案伊分得者係現耕
    作狀態，被告黃松田、黃陳秀潤各分得之編號Ｃ、Ｄ，其臨
    路面寬各為4.10公尺等情；被告黃松田稱其分得之編號Ｄ部
    分，東側臨路面寬應為６公尺；被告黃陳秀潤則主張依附圖
    三即彰化縣和美地政事務所100年6月28日土地複丈成果圖之
    方案為分割，其中被告黃松田分得之編號Ｄ部分，臨路寬度
    以可供一般農業機具出入之2.50公尺即可等語。按原告原來
    主張之分割方案，就其與被告黃秀潤分得之編號Ｂ、Ｃ部分
    ，形狀略如附圖二、附圖三所示，嗣具狀以符合現耕狀態為
    由，更改其分割方案。惟該更改後方案，造成被告黃陳秀潤
    分得部分之南邊太過狹長，無益於分割後土地之耕作及利用
    ，且被告黃陳秀潤亦表示不能同意，該方案自難以採取。另
    系爭共有土地北側臨路面寬約有55公尺，原告及被告吳進昆
    之應有部分均為3分1，不論採何方案，分得部分之臨路寬均
    約18公尺，剩餘臨路面寬約19公尺。被告黃松田應有部分為
    9分之2，被告黃陳秀潤則僅為9分之1，然其夫黃松竹所有之
    二層加強磚造樓房二棟，面寬即約有10公尺，被告黃松田主
    張其分得部分臨路面寬６公尺，與被告黃陳秀潤分得部分之
    面寬約達13公尺相較，本屬委曲，然此亦係因為先前各共有
    人分管占用土地並建造房屋之結果，不得不然。被告黃陳秀
    潤主張附圖三之方案，竟謂被告黃松田分得之部分，以足供
    一般農用機具通行寬度之2.50公尺即可，顯然有違共有人利
    益之均衡，不僅造成分割後被告黃松田出入之不便，且其分
    得部分主要為價值較低之裡地，北半部實際上則為極狹長（
    約58公尺）之「道路用地」，他共有人卻毋庸分擔任何持分
    ，殊有悖於公平原則，該方案自亦不足採。故本院審酌系爭
    共有土地之性質、使用情形、經濟效用暨兩造意願及利益之
    均衡等情，認為按如附圖二所示方法（被告黃松田分得之編
    號Ｄ部分臨路面寬６公尺）為分割，堪稱允當，爰為判決分
    割如主文第一項所示。
六、另應有部分有抵押權者，其權利不因共有物之分割而受影響
    。但權利人有同意分割、或已參加共有物分割訴訟、或經共
    有人告知訴訟而未參加之情形之一者，其權利移存於抵押人
    所分得之部分，民法第824條之1 第2項定有明文。前揭土地
    共有人即被告黃松田、黃陳秀潤之應有部分，分別設定有權
    利人合作金庫商業銀行股份有限公司、彰化縣和美鎮農會之
    最高限額抵押權。經原告聲請告知訴訟後，合作金庫商業銀
    行股份有限公司並未參加訴訟，亦未到庭或具狀陳述任何意
    見。彰化縣和美鎮農會雖未具狀參加訴訟，但到庭陳稱對於
    被告黃松田主張分得部分臨路面寬６公尺無意見，分割方案
    只要不影響該農會之債權即可等情。依首揭法條之規定，在
    判決分割確定後，其等抵押權自應分別移存於抵押人即被告
    黃松田、黃陳秀潤各分得之部分。而此項應有部分設定之抵
    押權，在共有物裁判分割後應移存於抵押人分得之部分，乃
    法律直接明文規定之效力，既非共有物之分割方法，亦非原
    告所得對其他共有人訴請法院裁判之事項，法院並無將之載
    明於分割共有物判決主文之必要，附此敘明。
七、本件為請求共有物分割之事件，如由敗訴之被告負擔全部訴
    訟費用，顯失公平，併依民事訴訟法第80條之1 規定，酌量
    情形命勝訴之原告負擔訴訟費用之一部。
據上論結，原告之訴為有理由，依民事訴訟法第78條、第80條之
1、第85條第1項但書，判決如主文。
中    華    民    國   100    年    7     月   27    日
                          民事第一庭
                              法  官  陳 瑞 水
以上正本係照原本作成。
如對本判決上訴，應於判決送達後20日內向本院提出上訴狀。如
委任律師提起上訴者，應一併繳納上訴審裁判費。
中    華    民    國   100    年    7     月    27    日
                              書記官  蕭 美 鈴